最高法院民事判決　　　　　　九十六年度台上字第二○六九號
上　訴　人　甲○○
訴訟代理人　楊仲傑律師
被 上訴 人　宏陽建設開發股份有限公司
法定代理人　丙○○
參　加　人　統揚建設股份有限公司
法定代理人　丁○○
參　加　人　乙○○
上列當事人間請求給付違約金事件，上訴人對於中華民國九十六
年一月九日台灣高等法院第二審判決（九十五年度上易字第四三
七號），提起上訴，本院判決如下：
    主  文
上訴駁回。
第三審訴訟費用由上訴人負擔。
    理  由
本件上訴人主張：伊於民國八十七年五月五日與被上訴人簽訂合
作興建房屋契約書（下稱系爭合建契約）。嗣被上訴人就合建契
約之履行，竟有遲延情事，其中遲延取得建造執照及遲延申報開
工部分，即達三百零九天，依系爭合建契約第十條第三項約定，
按伊分得房屋售價新台幣（下同）四千五百零八萬八千七百元之
千分之一計算其每日違約金，共為一千三百九十三萬二千五百零
一元，扣除伊於另案以一百七十八萬三千六百三十五元，對被上
訴人主張之道路徵收補償費債權為抵銷後，被上訴人尚應給付伊
一千二百十八萬八千八百六十六元。且被上訴人就變更起造人及
交屋部分，亦有遲延，依約更應給付該違約金等情，爰依合建契
約之法律關係，先為一部求為命被上訴人給付一百五十九萬元，
並自訴狀繕本送達翌日起加計法定遲延利息之判決。（上訴人於
第一審原請求被上訴人給付五十九萬元本息，經該審判決其敗訴
後，迨於上訴原審時始擴張聲明如上。）
被上訴人則以：伊已於八十八年五月十九日與參加人乙○○訂立
新店市○○段○○段轉讓協議書（下稱系爭轉讓協議書），由乙
○○概括承受被上訴人與上訴人間之權利義務關係，上訴人知之
甚詳。另上訴人已依九十一年八月八日與乙○○訂立之協議書（
下稱系爭協議書），逕對乙○○請求履行系爭合建契約之內容，
伊實質上完全退出該合建契約，上訴人不得再對伊主張合建契約
之任何權利。又上開建造執照取得及開工時日之逾期，其事由均
不可歸責於伊，乙○○並早於九十年十二月二十六日即取得使用
執照，通知上訴人交屋，比契約預定之交屋日九十一年一月二日
為早，上訴人故意拖延，提出不合理之要求，無非圖求分配較多
之房屋，其拒絕移轉合建房屋基地，亦構成受領遲延等語，資為
抗辯。
原審斟酌全辯論意旨及調查證據之結果，以：查兩造簽訂之系爭
合建契約係由上訴人提供建築用地，約由被上訴人出資建屋，上
訴人之主要義務為依約交付並移轉提供合建之土地所有權予被上
訴人，被上訴人之主要義務為依約交付並使上訴人取得應分得房
屋之所有權。該合建契約第十條第一項固約定，被上訴人應於簽
訂契約之日起六個月內完成規劃設計，向建管機關取得建造執照
，及於領得建造執照起三個月內申報開工，但同條第三項並未就
被上訴人逾期取得建造執照、申報開工約定支付違約金，上訴人
以被上訴人有逾期取得建造執照及申報開工為由，指被上訴人依
該條項約定應給付違約金，已屬無據。且系爭合建契約第八條第
二項約定：「甲方（上訴人）應於乙方（被上訴人）取得使用執
照時，將乙方應分得之土地辦理產權移轉登記」，第十一條第一
項約定：「乙方應在領得使用執照後二個月內完成接水電及內部
設備，並應將甲方應得之房屋於十日內書面通知甲方接管，辦理
交屋手續，甲方應於接到乙方交屋通知日起十日內與乙方洽辦，
同時繳清應負擔之費用」，具見上訴人移轉被上訴人應分得土地
所有權之義務，與被上訴人就上訴人應分得房屋取得所有權及交
屋之義務，二者有同時履行關係，則於上訴人依約將被上訴人應
分得土地移轉於被上訴人前，被上訴人未交屋，亦難認其交屋遲
延而應依約給付違約金。其次，乙○○於第一審即結證稱：房屋
蓋好以後，其有催促被上訴人通知上訴人換約，通知函副本有給
上訴人，所以上訴人才與其直接談，之後始直接完成房屋及土地
之交換，並於九十一年八月八日簽立協議書等語，而上訴人與乙
○○簽訂之系爭協議書第一段並載明：「立協議書人乙○○（甲
方）、甲○○（乙方），茲就八十八年五月十九日甲方與被上訴
人所簽訂『轉讓協議書』之履行，雙方達成協議」，參諸系爭合
建契約第五條第三項約定，保證金應於交屋時退還，第十條第三
項約定，交屋如有逾期，上訴人得沒收建築保證金等情觀之，雖
堪認系爭合建契約，上訴人並未完成換約，被上訴人仍為契約當
事人，惟被上訴人倘有交屋遲延，上訴人得對之主張遲延違約之
責時，上訴人得就系爭保證金主張權利，並拒絕交還予被上訴人
之受讓人，足徵上訴人於簽訂系爭協議書時，就被上訴人與乙○
○所訂系爭轉讓協議書內容已知之甚詳，即上訴人知悉被上訴人
就系爭合建契約之權利義務已概括讓與乙○○，是被上訴人基於
合建契約對上訴人所應負擔之任何債務，皆應由乙○○承擔無疑
。又上訴人與乙○○簽訂之系爭協議書第九條約定：「乙方（上
訴人）對被上訴人所得主張、行使之權利由乙方保留行使之，與
本協議之簽訂無涉，但不得因此損害甲方（乙○○）或統揚建設
股份有限公司（下稱統揚公司）之權益」，縱認被上訴人對上訴
人應負遲延違約之責，因上訴人對被上訴人行使請求之權利，如
有損及乙○○或統揚公司權益時，其權利行使即受限制。蓋被上
訴人既可依上開系爭轉讓協議書之約定對乙○○另行請求承擔，
上訴人對被上訴人行使權利之結果，勢必全歸乙○○承受，即屬
該但書約定之有損害乙○○之權益。是依該協議書第九條但書約
定，上訴人仍不得對被上訴人請求系爭合建契約之違約金。上訴
人謂該協議書第九條但書約定，係指上訴人不得再主張被上訴人
應使上訴人取得合建房屋所有權云云。查系爭協議書第四條已約
定乙○○應將上訴人分得之建物三戶、車位三個辦理建物所有權
移轉登記並於過戶完成後五日內按現狀點交，上訴人此部分主張
顯與事理有違，尚無可採。從而，上訴人依合建契約之法律關係
，請求被上訴人給付上述一百五十九萬元本息，即非正當，不應
准許，為其心證之所由得，並說明上訴人其他主張及聲明證據為
不足取暨不逐一論述之理由，因而維持第一審所為上訴人敗訴之
判決，駁回其上訴，並駁回其擴張之訴。查兩造知悉被上訴人就
系爭合建契約之權利義務已概括讓與乙○○，被上訴人基於系爭
合建契約對上訴人所應負擔之任何債務，皆應由乙○○承擔，既
為原審審據上開事證所合法認定之事實，且有系爭轉讓協議書三
、乙方義務載明：「(二)轉讓標的之二件合建契約權利部分，取得
地主同意後完成換約，由甲方或甲方指定之人接替為建方，乙方
完全退出合建契約關係，乙方原已支付之合建保證金四百七十五
萬元整全數讓與甲方。有關本案土地合建地主之合建契約書換約
及合建地主甲○○之廣明段合建協議書之簽訂及光明段分屋作業
由乙方協同甲方處理，移轉於甲方名下。但地主有異議不願配合
時，甲方同意由乙方維持合建名義至本案結案，惟合建契約內之
權利義務均歸甲方所有，乙方應無條件配合甲方行政作業」云云
為憑（見一審卷二九、三○頁），則原審以系爭協議書第九條但
書之約定，並本於上述理由而為上訴人敗訴之判決，其中關於贅
述部分，固有未周，但於判決結果並不生影響。原判決經核於法
仍無違背，亦應予維持。上訴論旨，猶以原審採證、認事暨解釋
契約之職權行使及其他贅述或與判決基礎無涉之理由，指摘原判
決不當，求予廢棄，不能認為有理由。
據上論結，本件上訴為無理由。依民事訴訟法第四百八十一條、
第四百四十九條第一項、第七十八條，判決如主文。
中　　華　　民　　國　九十六　年　　九　　月　 十三 　日
                      最高法院民事第七庭
                          審判長法官  朱　建　男
                                法官  顏　南　全
                                法官  鄭　傑　夫
                                法官  蘇　清　恭
                                法官  許　正　順
      本件正本證明與原本無異
                                      書  記  官
中　　華　　民　　國　九十六　年　　九　　月　二十六　日
                                                      Ｋ
